臺灣板橋地方法院民事判決　　　　　　 100年度訴字第1143號
原　　　告　游光弘
訴訟代理人　郭宏義律師
被　　　告　趙素月
　　　　　　游庭豪
　　　　　　游筑涵
共　　　同
訴訟代理人　陳金漢律師
上列當事人間請求損害賠償等事件，經本院於民國100年7月4日
言詞辯論終結，判決如下：
    主  文
被告應連帶給付原告新臺幣玖萬肆仟伍佰陸拾元，及自民國一
百年一月二十八日起至清償日止，按週年利率百分之五計算之利
息。
原告其餘之訴駁回。
訴訟費用由被告負擔百分之二，餘由原告負擔。
本判決第一項得假執行，但被告如以新臺幣玖萬肆仟伍佰拾陸
元為原告預供擔保，或將請求標的物提存，得免為假執行。
原告其餘假執行之聲請駁回。
    事實及理由
一、原告起訴主張：
（一）緣原告與被告間，前因請求土地所有權移轉登記訴訟事件
      ，被告先後二度向台灣板橋地方法院供擔保新臺幣（下同
      ）20萬元及576萬元假扣押原告之財產（95年度執全字第
      2798號、97年度執全字第3340號裁定），其扣押之金額共
      計17,854,775，使原告自民國95年5月5日扣押時起無法使
      用該金額，至少受有法定利息之損害。
（二）假扣押之本案訴訟，目前仍繫屬於最高法院，惟被告於99
      年8 月向法院為撤回假扣押之聲請，使假扣押程序終結，
      並來函催告原告就擔保金596萬元（20萬＋576萬）行使權
      利。
（三）原告因被告等假扣押而受有損害，被告應依民事訴訟法第
      531 條第1 項規定，對原告負損害賠償責任：
   1、按最高法院58年台上1421號判例：「侵權行為固以故意或
      過失侵害他人之權利為成立要件，惟關於假扣押裁定，因
      自始不當而撤銷，或因民事訴訟法第五百二十九條第二項
      及第五百三十條第三項之規定而撤銷者，債權人應賠償債
      務人因假扣押或供擔保所受之損害，同法第五百三十一條
      定有明文，故債權人所負此項賠償損害責任，乃本於假扣
      押裁定撤銷之法定事由而生，債務人賠償請求權之成立，
      即不以債權人之故意或過失為要件」。是被告既依民事訴
      訟法第530 條第3 項撤銷假扣押裁定，依前開民事訴訟法
      第531 條第1 項規定，應對原告所受假扣押之損害負無過
      失賠償之責。
   2、被告於假扣押後，復聲請假執行，惟假執行之本案裁判業
      經最高法院廢棄，被告任意撤銷假扣押裁定，就原告因假
      執行之損害，應依民事訴訟法第531 條第1 項負損害賠償
      責任：
 （1）按「假扣押制度係為保全將來之強制執行而設。債權人之
      請求如經本案判決其勝訴確定或取得與確定判決有同一效
      力之執行名義而以之就假扣押之標的聲請執行法院為強制
      執行，即屬權利之正當行使，對於債務人因假扣押或供擔
      保所受之損害，當無賠償責任可言。」有最高法院94年度
      台上字第50號民事判決可資參照。
 （2）因此，債權人聲請假扣押債務人之財產，必以債權人取得
      勝訴確定判決或與確定判決有同一效力之執行名義，而為
      強制執行，始得謂權利之正當行使，但假執行之裁判並非
      終局判決，且假執行之本案若經最高法院廢棄，尚非權利
      之正當行使。若因而造成債務人之損害，債權人即應依民
      事訴訟法第531 條第1 項，對債務人負損害賠償責任。
 （3）被告對假扣押標的財產據以假執行之本案判決，即臺灣高
      等法院97年度重上更（一）字第120 號民事判決，已於10
      0 年3 月31日經最高法院以100 台上字第490 號判決廢棄
      發回更審（請見原證5 號）。則前開假執行宣告亦已失其
      效力（民事訴訟法第395 條第1 項），該假執行尚不能謂
      為正當權利之行使，至臻明確。
 （4）被告雖辯稱：同一當事人對同一標的為保全及執行，假扣
      押標的因假執行不復存在，得依法撤銷等云云。然假扣押
      之目的並非在於保全假執行之實施，假執行亦非假扣押供
      擔保事由消滅之原因。被告既自行聲請撤銷假扣押之裁定
      ，並撤回假扣押之執行，而假執行之裁判既因最高法院廢
      棄本案判決而失所附麗，被告假執行所受領之金額16,972
      ,187元，自屬原告因假扣押所受之損害，則被告應依民事
      訴訟法第531條第1項對原告負無過失之損害賠償責任，至
      為灼明。
（四）另，原告因假扣押，無法使用該扣押金額，亦受有損害：
   1、鈞院95年度執全字第2798號部分，計13萬元之損害：
 （1）按因假處分或假扣押所供之擔保，係為擔保受擔保利益人
      因不當假處分或假扣押所受之損害而設，故其數額應依標
      的物受假扣押後，債務人不能利用或處分該標的物所受之
      損害額定之（最高法院86年台抗88號裁判參照）。
 （2）經查，被告供擔保20萬元，聲請假扣押原告之財產60萬元
      範圍內之不動產，有被告等95年5 月5 日民事強制執行聲
      請狀在卷為憑。則原告自受扣押時起，即無法就該不動產
      為自由處分。是原告自受扣押時，即受有所失利益之損害
      ，請求此部分之法定利息，自屬當然。
 （3）原告就此部分請求自聲請假扣押執行之95年5 月5 日至99
      年9 月8 日撤銷假扣押裁定確定止，4 年4 個月的法定利
      息為13萬元（計算式：600,000×0.05×4＋600,000×0.0
      5×4/12）。
   2、鈞院97年度執全字第3340號部分，計18,553,873 元：
 （1）經查，被告就此部分假扣押之金額共計17,254,775元。被
      告依臺灣高等法院97年度重上更（一）字第120號判決對
      原告為假執行16,972,185元，並已執行完畢。承前所述，
      本件若被告未為假扣押，原告自得任意處分假扣押之標的
      金錢，不會有事後遭假執行之情事。況且，該假執行之本
      案判決業經最高法院所廢棄，被告等受領之假執行金額，
      自屬原告因假扣押所受損害，前已述之。
 （2）又此17,254,775元係其他債權人聲請  鈞院執行處97年度
      執字第20868號強制執行，經拍賣所得價金當中扣除債務
      後，應發還原告之金額，經被告於97年11月3日聲請假扣
      押執行後，原告即無法使用、收益該筆金錢，直至被告於
      99年9月8日撤銷假扣押確定之日止，即受有1年10個月法
      定利息1,581,688元之損害（計算式：17,254,775×0.0 5
      ×1＋17,254,775×0.05×10/12）。
   3、被告三人於假扣押之本案，係依繼承之法律關係行使被繼
      承人游明文之權利，依民法第1153條，被告三人應負連帶
      責任。
（五）綜上，經被告等所為自始不當假扣押所生損害，共計18,6
      83,873元（計算式：130,000＋1,6972,185＋1,581,688）
      。被告聲請對原告之假扣押，已供擔保金596萬元。而原
      告因被告不當之假扣押，所受損害顯逾被告所供擔保之數
      額，原告先就此部分金額向被告等請求損害賠償，於法自
      屬有理。又被告等於100年3月23日民事答辯狀亦自承原告
      因被告假扣押所受損害，至少有81,488元，就此部分應發
      生自認之效力，併予敘明。
（六）聲明：
   1、被告應連帶給付原告596 萬元正及自本支付命令繕本送達
      翌日起至清償日止，按年利率百分之五計算之利息。
   2、准供擔保宣告假執行。
二、被告則以：
（一）臺灣板橋地方法院95年度執全字第2798號部分：
      此部分擔保金20萬元，扣押者為土地，扣押金額為60萬元
      ，嗣後土地於97年9月11日遭原告其他債權人拍定，此部
      分在拍定前，原告並無起訴書所載「自95年5月5日扣押時
      起無法使用該金額，至少受有法定利息之損害」。
（二）臺灣板橋地方法院97年度執全字第3340號部分：
      此部分擔保金576萬元，假扣押金額為拍定金額中之17,25
      4,775元
（三）嗣被告依臺灣高等法院97年度重上更（一）字第120號民
      事判決，提供擔保金561萬元假執行完畢，執行金額為
      16,972,187元執行完畢後，假扣押標的即不復存在，被告
      自當得依法撤銷。
（四）按者，本案假扣押及假執行，均係同一當事人依法院裁判
      對同一標的為保全及執行之程序，法院裁准假扣押後，高
      等法院又裁判被告勝訴且准予假執行，假扣押標的因假執
      行不復存在，準此，在假扣押金額未逾假執行金額範圍內
      ，原告自無損害可言，亦即，容或原告因被告假扣押而損
      害，其損害至多應為假扣押逾假執行之金額：282,588元
      （17,254,775元－16,972,187元＝282,588元）或882,588
      元（17,854,775元－16,972,187元＝882,588元），利息
      損失計算期間應自第2次假扣押日（97年11月3日）或分配
      表製作日起至撤銷假扣押日止（99年9月8日），合計1年
      10個月又5月，其計算如下：（17,254,775元－16,972,18
      7元）×0.05×（1＋309/365）＝26,091元（四捨五入）
      。又如包含第一次扣押之土地（60萬元）部分計算，其逾
      假執行之金額及利息之計算亦應自第2次假扣押日（97年
      11月3日）或分配表製作日起算，損害金額為：（17,854,
      775元－16,972,187元）×0.05×（1＋309/365）＝81,48
      8元（四捨五入）。
（五）至於起訴狀原告所稱目前尚繫屬於最高法院之本案「…被
      告非贈與契約之當事人，被告起訴應有當事人不適格之情
      形，廢棄發回機會甚高…」等，惟實非的論，與本件無涉
      ，原告之請求為無理由。
（六）聲明：原告之訴駁回。
三、本件不爭執事項：
（一）被告於95年5 月8 日持本院95年裁全字第4902號假扣押裁
      定就600,000 元範圍內，向本院聲請假扣押原告所有座落
      新北市○○區○○段三小段518 、518-1 地號二筆土地。
（二）訴外人張明男、彭裕豪二人於97年3 月19日向本院聲請強
      制執行（97年執字第20868 號），對前開假扣押系爭土地
      及其上建物拍賣，於97年9 月11日以總價3,200 萬元拍定
      ，被告並於97年11月5 日持本院97年度裁全字第6281號就
      17,254,775元範圍內，予以假扣押，被告持前二假扣押裁
      定共扣押17,997,613元（含執行費），有分配表為證，又
      於99年3 月23日持臺灣高等法院97年重上更（一）字第12
      0 號及本院95年重訴字第354 號民事判決聲請假執行，被
      告3 人各分得5, 657,395元（合計共16,972,185元），本
      院於99年4 月16日通知被告3 人領取。
（三）被告於99年8 月間向本院聲請撤銷95年裁全字第4902號、
      97年裁全字第6281號裁定，經本院99年司全聲字第148 號
      於98年8 月23日裁定准予撤銷該二裁定，並於99年9 月8
      日確定在案，被告並於99年12月17日通知原告依法行使受
      損權利。
（四）被告三人於假扣押之本案，係依繼承之法律關係行使被繼
      承人游明文之權利。
（五）二造就前開系爭土地所有權移轉登記事件，經歷審審理結
      果如下：
   1、本院95年重訴字第354 號於96年6 月22日判決『被告應將
      座落如附表所示之貳筆土地應有部分各00000000
      分之0000000移轉予原告。被告應給付原告新台幣
      捌佰陸拾萬元。原告其餘之訴駁回。』
   2、臺灣高等法院96年重上字第414 號於97年3 月11日判決『
      上訴駁回。』
   3、最高法院97年台上字第1434號於97年7 月3 日判決『原判
      決廢棄，發回台灣高等法院。』
   4、台灣高等法院97年重上更（一）字第120 號於99年2 月2
      日判決『一、上訴人應另給付被上訴人新台幣捌佰貳拾貳
      萬壹仟捌佰肆拾貳元，及自民國九十七年九月十一日起至
      清償日止按年息百分之五計算之利息。二、上訴駁回。三
      、第二審（含變更之訴部分）及發回前第三審訴訟費用，
      除確定部分外，由上訴人負擔。四、原判決主文第二項及
      本判決第一項所命給付，於被上訴人以新台幣伍佰陸拾壹
      萬元為上訴人供擔保後，得假執行。但上訴人如以新台幣
      壹仟陸佰捌拾貳萬壹仟捌佰肆拾貳元為被上訴人供擔保，
      得免為假執行。』
   5、最高法院100 年台上字第490 號於100 年3 月31日判決『
      原判決除假執行部分外廢棄，發回臺灣高等法院。』
   6、臺灣高等法院100 年重上更（二）字第39號審理中。
（六）被告三人於假扣押之本案，係依繼承之法律關係行使被繼
      承人游明文之權利。
四、首應審酌假扣押裁定因債權人聲請撤銷假扣押裁定而撤銷者
    ，債權人應賠償債務人因假扣押或供擔保所受之損害，是否
    僅於債權人之請求為不當時始有適用？
（一）民事訴訟法第五百三十一條第一項所定：「假扣押裁定，
      因第五百三十條第三項之規定而撤銷者（指法院依債權人
      之聲請撤銷假扣押裁定而言），債權人應賠償債務人因假
      扣押或供擔保所受之損害」。如依文理解釋，似應解為：
      假扣押裁定，凡依債權人之聲請而撤銷者，不問其請求是
      否正當，均應由債權人負損害賠償責任。如此解釋，勢必
      將債權人之請求為正當之情形包括在內，不啻認債權人正
      當權利之行使，亦為不法侵害他人之權利，豈非予假扣押
      制度保全強制執行之本旨背道而馳！探求立法之原意，允
      宜縮小解釋為：假扣押裁定因債權人之聲請而撤銷者，僅
      於債權人之請求為不當時有其適用（參照學者吳明軒著，
      民事訴訟法下冊，九十八年十月修訂八版，第一六七二頁
      ）。
（二）債權人之請求為正當時：
      假扣押制度係為保全將來之強制執行而設。債權人之請求
      如經本案判決其勝訴確定或取得與確定判決有同一效力之
      執行名義而以之就假扣押之標的聲請執行法院為強制執行
      ，即屬權利之正當行使，對於債務人因假扣押或供擔保所
      受之損害，當無賠償責任可言。
（三）債權人之請求為不當時：
      假扣押裁定因債權人之聲請而撤銷者，如債權人之請求經
      本案確定判決所否認，足以證明債權人並無正當之權利，
      對於債務人因假扣押或供擔保所受之損害，自應負賠償責
      任。債權人之請求經本案判決所肯定或否認，如尚未判決
      確定前，自尚不足以證明債權人有何不正當之權利，自應
      在本案訴訟受敗訴確定後，另行起訴請求損害賠償或不當
      得利（已假執行）即可。
五、末應審酌原告主張被告所為不當假扣押所生損害，共計18,6
    83,873元，有無理由？
（一）按因假扣押所供之擔保，係為擔保受擔保利益人因不當假
      扣押所受之損害而設，故其數額應依標的物受假扣押後，
      債務人不能利用或處分該標的物所受之損害額，或因供擔
      保所受之損害額定之，非以標的物之價值為依據。
（二）被告於95年5 月8 日持本院95年裁全字第4902號假扣押裁
      定就600,000 元範圍內，向本院聲請假扣押原告所有座落
      新北市○○區○○段三小段518 、518-1 地號二筆土地。
      訴外人張明男、彭裕豪二人於97年3 月19日向本院聲請強
      制執行（97年執字第20868 號），對前開假扣押系爭土地
      及其上建物拍賣，於97年9 月11日以總價3,200 萬元拍定
      ，被告並於97年11月5 日持本院97年度裁全字第6281號就
      17,254,775元範圍內，予以假扣押，被告持前二假扣押裁
      定共扣押17,997,613元（含執行費）。然查，97年執字第
      20868號拍賣公告上載明有出租第三人，此有97年8月11日
      本院板院輔97執宇字第20868號第一次拍賣公告函影本在
      卷可參，足見，於假扣押17,997,613元（含執行費）前，
      上開不動產既經出租予第三人，並無不能利用該標的物或
      因假扣押受損害之情形。
（三）又被告於99年3 月23日持臺灣高等法院97年重上更（一）
      字第120 號及本院95年重訴字第354 號民事判決聲請假執
      行，被告3 人各分得5, 657,395元（合計共16,972,185元
      ）部分：
   1、二造就前開系爭土地所有權移轉登記事件，經歷審審理結
      果本案判決如下：
 （1）本院95年重訴字第354 號於96年6 月22日判決『被告應將
      座落如附表所示之貳筆土地應有部分各00000000
      分之0000000移轉予原告。被告應給付原告新台幣
      捌佰陸拾萬元。原告其餘之訴駁回。』
 （2）臺灣高等法院96年重上字第414 號於97年3 月11日判決『
      上訴駁回。』
 （3）最高法院97年台上字第1434號於97年7 月3 日判決『原判
      決廢棄，發回台灣高等法院。』
 （4）台灣高等法院97年重上更（一）字第120 號於99年2 月2
      日判決『一、上訴人應另給付被上訴人新台幣捌佰貳拾貳
      萬壹仟捌佰肆拾貳元，及自民國九十七年九月十一日起至
      清償日止按年息百分之五計算之利息。二、上訴駁回。三
      、第二審（含變更之訴部分）及發回前第三審訴訟費用，
      除確定部分外，由上訴人負擔。四、原判決主文第二項及
      本判決第一項所命給付，於被上訴人以新台幣伍佰陸拾壹
      萬元為上訴人供擔保後，得假執行。但上訴人如以新台幣
      壹仟陸佰捌拾貳萬壹仟捌佰肆拾貳元為被上訴人供擔保，
      得免為假執行。』
 （5）最高法院100 年台上字第490 號於100 年3 月31日判決『
      原判決除假執行部分外廢棄，發回臺灣高等法院。』
 （6）臺灣高等法院100 年重上更（二）字第39號審理中。
   2、經查，被告於99年3 月23日持臺灣高等法院97年重上更（
      一）字第120 號及本院95年重訴字第354 號民事判決聲請
      假執行，被告3 人共分得16,972,185元，業經最高法院10
      0 年台上字第490 號於100 年3 月31日判決『原判決除假
      執行部分外廢棄，發回臺灣高等法院。』，目前臺灣高等
      法院100 年重上更（二）字第39號審理中，尚未確定，依
      前開說明，如本案判決尚未確定前，自尚不足以證明被告
      有何不正當權利之行使，應在確定後，如能依法請求損害
      賠償或不當得利。所以，被告3 人共分得16,972,185元部
      分，於本案判決尚未確定前，不得請求損害賠償甚明。
（四）被告並於97年11月5日持本院97年度裁全字第6281號就17,
      254,775元範圍內，予以假扣押，扣除被告持前二假扣押
      裁定共扣押17,997,613元（含執行費），被告於99年3月2
      3日持臺灣高等法院97年重上更（一）字第120號及本院95
      年重訴字第354號民事判決聲請假執行，被告3人共分得16
      ,972,185元，其餘遭被告假扣押1,025,428元（17,997,61
       3元－16,972, 185元＝1,025,428元）部分，確實受有損
      害。又上開遭扣押1,025,428元部分，於假扣押即97年11
      月4日前，並無不能利用該標的物或因假扣押受損害之情
      形，已如前述。是以原告受損害部分應自被告於97年11月
      5日持本院97年度裁全字第6284號裁定就17,254,775元範
      圍內，予以假扣押時起，至被告向本院撤銷95年度裁全字
      第4902及97年度裁全字第6281號裁定，並於99年9月8日確
      定止間，共計1 年308 日。再按週年利率5%計算，原告損
      害金額應為94,536元（1,025,428 ×5%＋1,025,428 ×5%
      ×308 ÷365 ＝94,536元，元以下四捨五入）。又被告三
      人於假扣押之本案，係依繼承之法律關係行使被繼承人游
      明文之權利，依民法第11 53 條，被告三人應負連帶責任
      。
六、綜上所述，本件原告因被告假扣押所受損害之金額為94,536
    元。從而原告依民事訴訟法第531條第1項規定請求被告給付
    94,536元及自支付命令繕本送達翌日即100年1月28日起至清
    償日止，按年息百分之5計算之利息，為有理由，應予准許
    ；逾此範圍之請求，即屬無據，應予駁回。
七、因本案事證已臻明確，兩造其餘主張、陳述及所提之證據暨
    攻擊防禦方法，經本院審酌後，認與本案判斷結果無影響，
    均毋庸再予一一審酌，附此敘明。
八、本件係所命給付之金額未逾500,000元之判決，應依職權宣
    告假執行，並依職權宣告被告得供擔保免為假執行。至原告
    其餘假執行之聲請，因該部分之訴業經駁回，其假執行之聲
    請亦失所附依，應併予駁回。
九、結論：原告之訴為一部有理由，一部無理由，依民事訴訟法
    第79條、第85條第2項、第389條第1項第5款、第392條第2項
    ，判決如主文。
中    華    民    國   100    年    7     月    11    日
                  民事第二庭    法  官  張谷輔
以上正本係照原本作成
如對本判決上訴，須於判決送達後20日內向本院提出上訴狀。如
委任律師提起上訴者，應一併繳納上訴審裁判費。
中    華    民    國   100    年    7     月    11    日
                               書記官  尤秋菊